臺灣高等法院臺中分院刑事判決　　　　　　　　　九十四年度上訴字第四一號
　　上　訴　人
　　即　被　告　戊○○
　　選任辯護人　黃仕勳
右上訴人因殺人未遂案件，不服臺灣臺中地方法院中華民國九十三年十二月三十一日
第一審判決（民國九十三年度訴字第一三七Ｏ號，起訴案號：臺灣臺中地方法院檢察
署民國九十三年度偵緝字第六八六號），提起上訴，本院判決如左：
    主      文
原判決撤銷。
戊○○傷害人之身體，因而致人於重傷，處有期徒刑陸年。
    事      實
一、戊○○於民國（下同）九十一年十二月十四日上午七時十分左右，前往臺中市○○路○段一一一號「錢櫃ＫＴＶ」一一九號包廂尋訪友人，因聯繫有誤未遇，惟
    適見前已結識，原在前開包廂內唱歌，已結帳甫欲離去之詹靜融，二人乃一路閒
    聊寒暄，並與詹靜融一行友人張之榕、周裕傑、賴麗名、楊靜娟及當日受楊靜娟
    之邀請赴約之丙○○等人偕同搭乘電梯下樓。丙○○因先前於包廂內飲酒略有過
    量，於電梯內遂微感不支，無意間碰撞站立於旁之戊○○下體，引起戊○○不悅
    ，認為丙○○係因其與詹靜融聊天，心生醋意而蓄意為之，乃於抵達一樓出電梯
    後，見電梯旁放置有店家消防用之滅火器一個，竟基於普通傷害之犯意，且其主
    觀上雖僅欲教訓丙○○無端碰觸其下體之行為而欲行傷害丙○○，惟客觀上對於
    以滅火器朝丙○○脆弱之頭部猛力擲擊，有可能因傷及腦部神經，造成丙○○器
    官毀敗等重大難治傷害之事實本能預見，但主觀上竟未預見，將該滅火器舉起自
    後追趕已先行步出電梯之丙○○，其於一樓大廳內追及丙○○後，旋即將滅火器
    持置於胸前，自左後側撞擊丙○○頭部一下，致丙○○因而重心不穩，面部朝下
    摔倒，因而受有雙眼腫脹瘀青及右上眼瞼撕裂傷等傷害，再翻滾至身體正面及頭
    部側面均朝上而昏厥在地。戊○○仍覺心有未甘，竟賡續前開普通傷害之犯意，
    猶自手持前開滅火器繞過丙○○，站在丙○○頭部上方處，將滅火器高舉過頭，
    接續往攤倒於地面之丙○○頭部砸落一下，使丙○○頭部因受滅火器及硬石地面
    之夾擊，而受有頭部外傷併顱骨骨折、顱內出血及腦挫傷之傷害。戊○○因見已
    鑄成大禍，乃迅即逃離現場，詹靜融之友人張之榕見丙○○仰躺於地面，滿臉血
    跡，認事態嚴重，遂緊急電召救護車，將丙○○送醫診治。丙○○嗣經緊急手術
    治療，仍因遭硬物重擊腦部而傷及視覺神經，致左眼視力已完全失明、左眼視神
    經萎縮，無恢復視力之可能，而受有一目之視能毀敗之重傷害。
二、案經臺中市警察局第一分局報告臺灣臺中地方法院檢察署檢察官指定丙○○之兄
    乙○○為代行告訴人，訴由同署檢察官偵查起訴。
    理      由
一、訊之上訴人即被告（以下稱被告）戊○○固不諱言有於右揭時、地，手持滅火器
    自後撞擊被害人丙○○，並致被害人受有前開傷害及一目毀敗之重傷害等情事，
    惟矢口否認有蓄意傷害被害人之犯行，辯稱：在電梯內丙○○即蓄意碰撞其下體
    ，並出言不遜要到車上找器械毆打其，其出電梯後，為阻止丙○○至車上拿器械
    ，才隨手拿起滅火器自後撞擊丙○○。嗣丙○○倒地後，竟仍持續咒罵其，且其
    見丙○○之友人嗣欲上前助勢，其才又拾起滅火器作勢要擲擊丙○○，並阻止丙○○之友人上前，豈料因手部濕滑，一時不慎，致滅火器滑落，恰擊中丙○○頭
    部，其本意並無欲傷害丙○○，更不能預見丙○○有致重大不治傷害之可能云云
    ；惟查：
（一）本件被害人丙○○於右揭時、地，遭被告戊○○手持滅火器自後撞擊，於倒地
      後，復因受自被告手上掉落之滅火器所擊傷，並因而受有如事實欄所述傷害及
      一目毀敗之重傷害等情，已據被告於檢察官偵查、原審及本院審理時就此客觀
      事實自承不諱，且經代行告訴人乙○○於警詢、偵查、原審審理時均指證歷歷
      （見偵字卷第六頁至第九頁、第三九頁，偵緝字卷第二四頁，原審卷第二二頁
      、第九三頁），並有自攝錄大廳現場狀況之攝影機所翻拍，顯示被告於案發當
      日七時十分零一秒，正雙手高舉滅火器一只，朝向被害人倒地位置之照片一張
      在卷可憑（見偵字卷第二九頁），並經原審勘驗錄影帶並製有勘驗筆錄一份在
      卷可查（見原審卷第四一頁），是被害人之傷害確係因被告之犯行所致一節，
      堪予認定。另被害人受有雙眼腫脹瘀青、右眼瞼上部有撕裂傷、左側瞳孔放大
      、頭部外傷併顱骨骨折、顱內出血及腦挫傷等傷害，除據證人即被害人之主治
      醫師李旭東於原審審理時到庭證述：案發當天為其值班日，下午一點二十四分
      丙○○被送進急診室，已呈現無意識狀態、昏迷指數為四分（滿分為十五分）
      ，眼睛無法張開，眼睛作痛刺激後亦無反應，四肢對於痛刺激反應則非常輕微
      ，不像正常人，此外，臉上很腫，有些瘀血，丙○○於送至榮總前，有先送往
      署立臺中醫院作插管處理，其經榮總電腦斷層檢查結果，證實左側、右側皆有
      顏面及顱骨骨折，骨折為兩側的顳骨、右側延伸到頂部，左側是從顳部延伸到
      枕部（耳朵後上方），大腦部分整個骨折處的頭皮都有血腫、腫脹，大腦實質
      腦組織部分，左側的顳葉有腦實質內出血，左側的顳頂部，有硬腦膜上血腫。
      整個腦組織腫脹，有顱內壓升高情形。被害人之背部、脊椎、頸部無撞擊或骨
      折，主要外傷均集中在頭部。急診紀錄中，病患的二側外耳道及鼻孔都有出血
      ，右側上眼瞼有撕裂傷，確定丙○○顱內出血係外傷引起，至於係鈍器或其他
      外力造成，無法明確判斷，因傷口面不是十分整齊，應非利器所造成。頭部的
      撞擊傷口判斷至少應有三處，即左右兩側顱骨骨折及右側上眼瞼之撕裂傷，三
      處之撞擊傷應非一次撞擊可造成，左右兩側顱骨之骨折應係兩次撞擊造成，因
      為兩處傷勢距離較遠。先前發函予法院之函件中記載丙○○病情診斷為頸部外
      傷，應係誤載，正確應為頭部外傷等語甚詳（見原審卷第一五九頁至第一六六
      頁），此外並有行政院國軍退除役官兵輔導委員會臺中榮民總醫院（下稱臺中
      榮總）診斷證明書二紙、該院九十三年七月三十日中榮醫企字第０九三０００
      四一七九號函一紙及該院檢送之被害人病歷資料中，臺中榮民總醫院急診護理
      評估表一份在卷足憑（見偵字卷第二二頁、第二三頁，原審卷第三一頁，病歷
      資料第三三頁）。而被害人所受傷害經臺中榮總於九十一年十二月十四日施行
      顱骨切開放置引疏管手術，嗣於九十二年一月十三日出院，改門診追蹤治療，
      然左眼視力已完全失明，且左眼視神經萎縮，無恢復視力之可能，亦有前開回
      函及病歷資料中所附手術室護理記錄附卷可稽（見原審卷第三一頁至第三二頁
      ，病歷資料第五二頁），被害人因被告犯行而受有左眼失明之重傷害，彼此間
      有相當因果關係之情，亦堪認定。
（二）被告戊○○固以前揭情詞辯稱其並非蓄意傷害被害人丙○○云云；然查，證人
      即案發當時在場之詹靜融、周裕傑均已於原審審理時到庭證述：在電梯內雖有
      發生被害人碰觸到被告下體之情事，惟二人並未繼之有劇烈之言語或肢體衝突
      ，且電梯抵達一樓時，並未聽聞被害人有說要去車上拿東西毆打被告，或拉扯
      被告之衣服，不准被告離開之言語等語（見原審卷第八一頁、第八三頁，第八
      七頁、第八八頁、第九一頁至第九二頁），其等與證人楊靜娟於檢察官偵查時
      ，亦具體指認被告有毆打被害人等情在卷（見偵字卷第三九頁），以證人詹靜
      融同時證陳與被告較為熟識，與被害人則無交情，證人周裕傑陳稱與被告及被
      害人均未相結識，衡情證人詹靜融、周裕傑自無故為不實證言以迴護被害人，
      並誣陷被告於不利地位之必要，其二人之證言當與客觀事實相符，自屬可採。
      況且，以該電梯內部長一百五十五公分、寬一百四十一公分，面積不過二點一
      八五五平方公尺大小之空間（見原審勘驗筆錄，原審卷第五六頁），如被害人
      對被告果有出言不遜且語帶威脅之情形，當時亦在現場之證人詹靜融、周裕傑
      當不至一無所悉，是被告所辯係因被害人語帶挑釁，為阻止被害人對其有進一
      步不利之舉，始持滅火器自後衝撞被害人云云，並無可採。另被告雖復辯稱：
      其自後方撞擊被害人，二人均因而倒地，滅火器亦掉至地下，被害人倒地後，
      竟仍持續咒罵其，且其見被害人之友人嗣欲上前助勢，其才又拾起滅火器作勢
      要擲擊丙○○，並阻止被害人之友人上前，豈料因滅火器太重、手部濕滑，致
      滅火器滑落擊中被害人頭部云云，惟依前開自攝錄大廳現場狀況之攝影機所翻
      拍之照片觀之（見偵字卷第二九頁），被告係以雙手將滅火器高舉過頭，正欲
      朝被害人之方向砸落，尚無從見有何滑落之動作，且被害人腿部係平貼於地面
      ，雖於照片中未能見及被害人上半身之景況，然證人李旭東醫師已於原審證陳
      ：「‧‧‧依據正常人之生理反應，如果有想要離開或是抵抗，被害人的腳不
      會是呈現如照片這種狀況，如果被害人有想要離開或想要抵抗，腳尖應該會比
      較接近地面，腳應該是彎曲的。（病患的手部是否有抵抗傷？）根據病歷記載
      ，是沒有」等語（見原審卷第一六七頁），是斯時若如被告所稱被害人係意識
      清醒且有持續咒罵被告之情形，其見被告將滅火器高舉過頭，且作勢朝其砸落
      ，焉有全無未加抵抗、試圖防禦或逃離現場之舉，而任令該滅火器掉落擊中其
      頭部，致受有如前開事實欄所載之嚴重創傷之理？堪認被害人於第一次遭被告
      自背後撞擊摔倒時，即已因飲酒過量及頭部撞擊地面而失去意識，昏癱在地，
      被告嗣復舉起滅火器且作勢向其砸落時，被害人已無法抵抗或逃離現場，是被
      告所稱：被害人於倒地後，有持續咒罵其之行為，其為阻止被害人，始又舉起
      滅火器云云，無足採信。至證人即當時亦於現場之被告友人丁○○，雖於原審
      審理時附和被告之辯詞，陳稱：被害人出電梯後有以穢語辱罵被告，並要被告
      不許走，被告始隨手拿取滅火器自後方追撞被害人，被害人摔倒後，仍持續辱
      罵被告，被告才又舉起滅火器命被害人不要再罵，之後因為滅火器滑落，才打
      到被害人云云（見原審卷第一一五頁至第一三七頁），於本院審理中復證稱：
      被害人被被告從後面拿滅火器頂完正面跌倒，然後臉部朝上有要起來之動作，
      並無昏迷或癱瘓，且有要打罵被告之意思，後來被告拿蠻重的滅火器要嚇被害
      人的樣子，滅火器拿起來就掉下去砸到被害人，被告有說哭么，怎麼會這樣云
      云（見本院卷第六四頁至第六六頁），但姑且不論其於九十三年十一月五日至
      原審作證時，距案發之時已近二年，其如何猶能清楚記述事發當時之種種細節
      ，已屬可疑，況證人丁○○就當日與被告至ＫＴＶ內，是否有於包廂內唱歌一
      節，證人稱有唱歌唱兩個多小時云云（見原審卷第一二二頁、第一三六頁、本
      院卷第六四頁），被告則稱去找人，並未唱歌云云（見原審卷第一四二頁至第
      一四三頁），二人所述已見歧異，況且被害人當時並無想要離開或抵抗之情形
      、，已據證人李旭東醫師於原審證述如前，是證人丁○○前開有關被害人被毆
      打之後之種種反應等證詞，要與事實不符，難已採信。況被告縱有如證人所證
      稱於滅火器砸到被害人後，有說哭么，怎麼會這樣等字句，然觀諸前開被告係
      以雙手穩穩將滅火器高舉過頭，正欲朝被害人之方向砸落之照片，尚無從認有
      何不慎滑落之動作，是此充其量亦僅能證明被告對被害人受重傷之結果主觀上
      未能預見，而仍無解於其主觀上有傷害被告之犯意。是證人丁○○於原審及本
      院之證詞，顯係附和被告所為辯解之詞，不可遽信，亦不足採為被告有利認定
      之證據。
（三）另被告戊○○雖主觀上係出於教訓報復而傷害被害人丙○○，惟客觀上其既係
      以滅火器朝被害人脆弱之頭部擲擊，有可能因傷及腦部神經，造成被害人器官
      毀敗等重大難治之傷害，此在客觀上究非被告所不能預見，但被告於主觀上竟
      仍未能預見，其傷害行為因而造成被害人受有如事實欄所示之傷害，經送醫急
      救，仍有左眼視能毀敗之重傷害，被告雖無重傷害之故意，但在客觀上應有預
      見之可能，則被告之普通傷害行為與被害人之重傷害結果間，顯有相當因果關
      係，並應就被害人重傷之加重結果負責。
（四）綜上所述，本件事證明確，被告前開所否認與辯解，核無可採，其犯行堪予認
      定，應依法論科。
二、按殺人與傷害人致死之區別，應以有無殺意為斷，其受傷之多寡，及是否為致命
    部位，有時雖可藉為認定有無殺意之心證，究不能據為絕對標準（最高法院十八
    年上字第一三０九號判例參照）。以本件言，被告戊○○與被害人丙○○間原不
    相熟識，僅適巧於案發當日在ＫＴＶ內偶遇，彼此間本無深仇大恨，則被告實施
    本件犯行，有無欲置被害人於死地之必要，客觀上已足令人存疑。且被告與被害
    人既於案發是日始偶然在犯罪現場相遇，被告並未蓄意計劃行兇，而被告行兇用
    之滅火器，更係店家所置供消防用，而由被告出於一時衝動，在犯罪現場隨手舉
    拾使用，自難遽予認定被告有刻意預謀之殺人計劃。再本件係起因於被害人於電
    梯內無意間碰觸被告之下體，被告主觀僅係想要教訓被害人，衡情被告既僅係出
    於遭碰觸下體所生之報復心態而為之，亦難認有殺害被害人或致被害人於重傷之
    動機，自難僅因被害人之頭部遭重創受有一目毀敗之重傷害之結果，回溯推論被
    告有殺人或重傷害犯意。復觀諸被告攻擊被害人之部位固為內含重要人體器官之
    頭部，惟被告當時既係因一時衝動，抱持滅火器擲擊傷人，且滅火器本有一定之
    重量，其應無餘暇慮及並準確算計究應擊傷被害人何處部位，是亦難據被告攻擊
    被害人頭部，遽認為被告具有殺人之主觀犯意。況依被告與被害人當時所處情狀
    及相關位置，被告係於被害人甫欲離開而行經ＫＴＶ大廳之際，持上開滅火器自
    側面撞擊被害人，並接續趁被害人倒地之時，復以滅火器擲擊，被害人是時已然
    無所防備，設若被告確有致被害人於死之犯意，而當時復無足以阻止被告殺人之
    客觀情狀發生，被告當可以所持之滅火器猛力而接續攻擊被害人至死，乃其於被
    害人倒地後，僅以滅火器攻擊被害人一次，即行逃離現場，亦見被告應無殺人之
    犯意甚明，是被告此部分所辯應可採認。被告之普通傷害行為，使被害人受有左
    眼失明，一目視能毀敗之重傷害，其雖僅有傷害之故意，但對於被害人因此受重
    傷之加重結果可能預見，核其所為，係犯刑法第二百七十七條第二項後段之傷害
    致重傷罪。其前後二次接續抱持滅火器撞擲而傷害被害人行為，係於時間密接情
    況，本於接續意思所為，應屬刑法上單一行為。公訴人認被告係犯刑法第二百七
    十一條第二項、第一項之殺人未遂罪嫌，起訴法條容有未洽，惟起訴之犯罪事實
    與本院認定之犯罪事實，社會基本事實相同，應予變更起訴法條。
三、原審對被告戊○○予以論罪科刑，固非無見，然查：原審未及審酌代行告訴人
    於本院審理中，業已表明：於宗教情面上，已完全原諒被告，縱係跟被告家屬拿
    錢，既非被告本身所出，亦無法挽回被害人之一切等語（見本院卷第三一頁、第
    七一頁），其量刑自有失出。又依前開自攝錄大廳現場狀況之攝影機所翻拍之
    照片觀之（見偵字卷第二九頁），被害人腿部係平貼於地面、腳尖朝上，顯係仰
    臥於地上，原審認定被害人係面部朝下，自有未洽，再原審疏未具體敘明被告毆
    擊被害人頭部之次數，亦有未洽。原審於判決書第八頁第一行至第七行所引用
    最高法院八十七年度訴字第一二六四號著有判決資料，其實係臺灣桃園地方法院
    所製作，自有欠明確。被告上訴意旨否認犯罪，而指摘原判決不當，雖無理由，
    然原判決既有上開可議，已屬無可維持，應由本院將原判決撤銷改判。爰審酌被
    告犯罪動機、目的，持滅火器傷人之手段，被害人所受傷害程度之犯罪所致具體
    危害，暨被告犯後飾詞掩飾，欲將本件事發緣由全盤歸咎於被害人，暨參酌代行
    告訴人方面基於宗教情面之原諒等一切情狀，量處如主文所示之刑。至公訴人雖
    於原審審理時雖對被告依殺人未遂罪，具體求處有期徒刑十五年，然原審既已變
    更起訴法條認被告所為僅係犯傷害致重傷罪，對被告之量刑基礎即已更易，原審
    於量刑時自無從衡酌檢察官所為具體求刑之刑度範圍，併予敘明。至未扣案之滅
    火器一只，雖係為被告持以為本件犯行所用之物，惟該滅火器並非屬被告所有，
    亦非違禁物，既與沒收要件未合，爰不併予諭知沒收，亦附此敘明。
據上論斷，應依刑事訴訟法第三百六十九條第一項前段、第三百六十四條、第二百九
十九條第一項前段、第三百條，刑法第二百七十七條第二項後段，判決如主文。
本案經檢察官甲○○到庭執行職務。
中      華      民      國      九十四  年      五      月      四      日
                                臺灣高等法院臺中分院刑事第七庭
                                      審判長法  官  林  榮  龍
                                            法官  黃  日  隆
                                            法  官  林  宜  民
右正本證明與原本無異。
如不服本判決應於收受送達後十日內向本院提出上訴書狀，其未敘述上訴之理由者並
得於提起上訴後十日內向本院補提理由書（均須按他造當事人之人數附繕本）。
                                            書記官  陳  振  海
中      華      民      國      九十四  年      五      月      九      日
附錄本案論罪科刑法條：
刑法第二百七十七條：
傷害人之身體或健康者，處三年以下有期徒刑、拘役或一千元以下罰金。犯前項之罪
因而致人於死者，處無期徒刑或七年以上有期徒刑，致重傷者，處三年以上、十年以
下有期徒刑。
                                                                        Ａ
